【裁判字號】    94,醫上易,1
【裁判日期】    951226
【裁判案由】    侵權行為損害賠償
【裁判全文】
臺灣高等法院花蓮分院民事判決         94年度醫上易字第1號
上  訴  人  戊○○
            丁○○
            丙○○
共      同
訴訟代理人  甲○○
被上訴人    乙○○
訴訟代理人  李百律師
上列當事人間損害賠償事件，上訴人對於臺灣臺東地方法院中華
民國94年10月31日94年度訴字第161號第一審判決，提起上訴，
本院於95年12月12日言詞辯論終結，判決如下：
    主      文
原判決關於駁回上訴人後開第二、三項之訴部分及訴訟費用之裁
判均廢棄。
被上訴人應給付上訴人戊○○新台幣陸萬玖仟陸佰柒拾陸元，及
自94年10月7日起，至清償之日止，按週年利率百分之五計算之
利息。被上訴人應分別給付上訴人戊○○、丁○○、丙○○新台
幣各參拾萬元，及自95年10月18日起，至清償之日止，按週年利
率百分之五計算之利息。
其餘上訴駁回。
第一、二審訴訟費用，由被上訴人負擔十分之三；餘由上訴人負
擔。
    事實及理由
一、程序部分：
(一)本件上訴人於原審起訴請求被上訴人給付上訴人精神慰撫金
    各新台幣（下同）30萬元本息部分，於本院追加請求被上訴
    人應給付上訴人精神慰撫金各100萬元，及自追加起訴狀繕
    本送達翌日起至清償日止，按週年利率5%計算之利息，僅為
    擴張其聲明，依民事訴訟法第446條第1項但書準用同法第
    255 條第1項第3款規定，其追加合法，應予准許。
(二)上訴人對被上訴人在原審僅主張依據民法第184條第1項前段
    、第192條第1項、第194條所規定侵權行為法律關係為請求
    ，上訴後另追加依據債務不履行法律關係規定為請求，聲明
    被上訴人應給付上訴人戊○○所支出之殯喪費138,806元，
    及上訴人3人因曾騰芳之死亡而受有非財產上之損害（即精
    神慰撫金）100萬元暨自追加狀繕本送達翌日起，均至清償
    日止，按週年利率5%計算之利息，所主張事實與原主張事實
    均是基於上訴人之夫 (或父)曾騰芳於被上訴人處就診時，
    因被上訴人不慎造成曾騰芳死亡，其基礎事實同一，依民事
    訴訟法第446條第1項但書準用同法第255條第１項第2款規定
    ，追加程序核無不合。
二、上訴人主張：上訴人戊○○、丁○○、丙○○分別為訴外人
    曾騰芳之配偶及子女。曾騰芳於民國92年5月27日下午3時許
    至被上訴人處看診，經被上訴人檢查、診斷為患有其他急性
    上呼吸道感染後，即開立疏導及穩定自主神經之藥物。惟經
    曾騰芳服用上開藥物後，卻於同日17時40分許死亡。嗣經解
    剖後，確定曾騰芳係因重度冠狀動脈阻塞性疾病心律不整而
    死亡。故被告係因誤診而開立加重病情之前揭藥物，導致曾
    騰芳之死亡。曾騰芳死亡後，上訴人戊○○為其支出之殯喪
    費為138,806元，另上訴人因曾騰芳之死亡而受有非財產上
    之損害（即精神慰撫金）均為100萬元。爰依民法第184條第
    1項前段、第192條第1項、第194條所規定侵權行為及債務不
    履行損害賠償之法律關係起訴，並聲明求為判決：(一)原判
    決廢棄。(二)被上訴人應給付上訴人戊○○喪葬費138,806
    元，及自起訴狀繕本送達翌日起至清償日止，按週年利率百
    分之5計算之利息；並分別給付上訴人戊○○、丁○○、丙
    ○○慰撫金100萬元，及均自追加狀繕本送達翌日起至清償
    日止，按週年利率百分之5計算之利息。
三、被上訴人則以：(一)曾騰芳生前曾經健康檢查，猶未能察覺
    其生前有冠狀動脈阻塞之病症，且曾騰芳生前並未告知其家
    人，上訴人等曾騰芳之至親復未聽聞，亦未見過曾騰芳平日
    有胸悶、肩膀酸痛、呼吸困難、心臟不舒服等情形，而冠狀
    動脈阻塞之症狀有可能與其他疾病混淆，縱使曾騰芳當時曾
    因胸痛求診，被上訴人非心臟疾病專科之一般醫師在不知病
    人有冠心病危險因子，且測得血壓及心跳又尚在正常範圍時
    ，亦不會懷疑或診斷其病因即為冠狀動脈阻塞性疾病。(二)
    再參以上訴人戊○○在檢察官督同法醫師剖驗曾騰芳遺體，
    初判被上訴人應無過失後，尚曾詢問檢察官可否追究行政院
    衛生署臺東醫院及當時急救醫師，關於延誤急救或急救失當
    之相關責任，及其於95年9月26日經檢察官提示臺東地方法
    院檢察署檢察官督同法醫師解剖鑑定報告並告以要旨後，猶
    稱「當時解剖時顏醫師說死者心臟沒問題」 (參見臺灣臺東
    地方法院檢察署92年度偵字第2080號偵查卷第2宗第55頁)，
    益見曾騰芳之確實死因，或其罹患冠狀動脈阻塞性疾病，並
    非被上訴人等一般醫師可得遽行判斷，自無證據足資認定被
    上訴人在診療曾芳騰之過程中有何過失。上訴人興訟諉指被
    上訴人有醫療過失或所謂「違反謹慎行醫療契約之義務」云
    云，自均無可採等語置辯，並聲明：上訴駁回。
四、兩造不爭執之事項：
(一)曾騰芳於92年5月27日下午至被上訴人處看診後，經被上訴
    人診斷為其他急性上呼吸道感染。
(二)曾騰芳於92年5月27日看診後死亡，上訴人分別為曾騰芳之
    配偶及子女，同月29日曾騰芳之屍體經臺東地方法院檢察署
    檢察官督同法醫師解剖，並於同年8月18日製成鑑定報告，
    在死因看法項下有：「.. 死亡（係指曾騰芳）係因冠狀動
    脈阻塞性疾病心律不整死亡.. 」之記載。
(三)上訴人曾於94年4月15日向被上訴人寄發存證信函，請求被
    上訴人就本件醫療過失致死案件負損害賠償責任，該存證信
    函經被上訴人於同月18日收受。
(四)上開不爭執之事項，有曾騰芳92年5月27日死亡當日於被上
    訴人處就診之病歷單、上訴人之戶籍謄本、台東地檢署92
    年度相字第126號鑑定報告、台北127支局郵局存證信函影本
    在卷可稽。
五、本件兩造爭執之重點：被上訴人乙○○之醫療行為有無過失
    ？如有過失，與曾騰芳之死亡間有無因果關係？
六、本院得心證之理由：
(一)被上訴人乙○○之醫療行為有無過失？
  1.按民法第184條第1項前段侵權行為之成立，係以加害人有故
    意或過失為要件。而過失，指應注意能注意而不注意，即行
    為人預見其行為的侵害結果而未為避免。此項注意義務，應
    以善良管理人之注意 (抽象輕過失)為基準，而在醫療領域
    中，對醫師之醫療行為的施作，應具其所屬職業通常所具之
    智識能力，即所謂「常規診療義務」。而所謂醫療行為之「
    常規診療義務」之具體內涵，應以當時之醫療準則為斷，由
    醫師中之專家們集體依高度的專業知識，自主地經過討論而
    形成。查本件曾騰芳係因冠狀動脈阻塞性疾病心律不整死亡
    ，為兩造所不爭執之事實，並有台東地檢署92年度相字第
    126 號鑑定報告1紙附卷可參 (地院卷頁11以下)，堪信為真
    實。又被上訴人涉犯過失致死案件，業經臺灣臺東地方法院
    檢察署檢察官以92年度偵字第2080號偵辦，送行政院衛生署
    醫事審議委員會鑑定，鑑定意見記載：冠狀動脈阻塞之症
    狀，主要是胸痛，位在胸前以及上腹部，有時疼痛會輻射至
    下巴、脖子、手臂、喉嚨及頭部。當急性阻塞引起急性心肌
    梗塞時，症狀除了疼痛外，也常伴虛弱、流汗、噁心、嘔吐
    、頭暈及緊張。一般醫師如在不知病人有冠心病危險因子
    時，且測得血壓及心跳尚在正常範圍上下，且胸部不舒服非
    持續發作，一般醫師則不會懷疑是冠狀動脈疾病。如果病人
    有陳述胸痛併呼吸困難之症狀，且持續大於30分鐘，有可能
    會懷疑心臟病或肺病發作，會建議做心電圖及胸部X光以排
    除心肺疾病等語，有行政院衛生署醫事審議委員會編號
    0000000 鑑定書在卷可稽。可證若病人主訴有前揭冠狀動脈
    阻塞之症狀，且胸痛併呼吸困難之症狀持續大於30分鐘，一
    般醫師所負之常規診療義務應為建議病患做心電圖及胸部X
    光，若醫師疏於採取前述正確之醫療行為，即屬違反常規診
    療義務而有過失。
  2.經查：曾騰芳於92年5月27日下午3時許至被上訴人處看診，
    表示早上起床後感到頭痛及兩肩、胸部不舒服，睡的不太好
    ，主訴為頭痛、頭暈、喉嚨痛、兩肩及胸部不舒服，經被上
    訴人替病人量體溫 (36.5度C)、檢查喉嚨 (發現有紅腫現象
    )、再為其聽診 (發現心跳稍快，但聽起來沒有氣喘之現象)
    ，並診斷為「急性上呼吸道感染」，有被上訴人乙○○涉業
    務過失致死案之臺灣臺東地方法院檢察署92年度偵字第2080
    號92年6月20日警詢筆錄在卷可稽。依前揭行政院衛生署醫
    事審議委員會鑑定書內容所示，曾騰芳主訴頭痛、頭暈、喉
    嚨痛、兩肩及胸部不舒服，均為冠狀動脈阻塞之症狀，且曾
    騰芳頭痛及兩肩、胸部酸痛等症狀均自早上起床持續至下午
    3時至被上訴人處看診時，顯已持續超過30分鐘，況被上訴
    人為曾騰芳聽診，亦發現曾騰芳心跳稍快，則被上訴人自有
    相當之情狀可懷疑曾騰芳是否有心臟病或肺病發作之情形，
    並得藉由做心電圖或胸部Ｘ光檢查，或建議病人至其他醫院
    做檢驗予以確認，惟其除給予Acetaminophen(普拿疼，止痛
    、退燒用)、Amoxicillin (消炎藥，喉嚨痛用)、Valium(Di
    azepam，鎮定劑)、Weowe(胃藥)、Bcomplex(B群維他命)口
    服藥，及注射Neo coldenin(感冒針)一劑外，並未依醫療常
    規採取正確之醫療行為，建議曾騰芳做心電圖或胸部Ｘ光檢
    查，以達到病患通常可合理期待之照護義務，有被上訴人乙
    ○○涉業務過失致死案之臺灣臺東地方法院檢察署92年度偵
    字第2080號92年6月20日警詢筆錄、被上訴人於本院準備程
    序之供述及曾騰芳死亡當日於被上訴人處就診之病歷在卷可
    參。因醫師具有相當之專業知識及技能，應負善良管理人之
    注意義務，以確保病患權益之期待，本院因而認其醫療行為
    有所疏失，是被上訴人所為曾騰芳罹患冠狀動脈阻塞性疾病
    ，並非被上訴人等一般醫師可得遽行判斷而無過失之抗辯，
    並不足採。
(二)被上訴人之醫療過失與曾騰芳之死亡結果，有無因果關係？
  1.按損害賠償之債，以有損害之發生及有責任原因之事實及此
    二者之間，有相當因果關係為成立要件，如不合於此項成立
    要件，即難謂有損害賠償請求權存在。所謂相當因果關係，
    係指：無此行為，雖必不發生此損害；有此行為，通常即足
    發生此種損害，是為有因果關係。有此行為，通常亦不生此
    種損害者，即無因果關係 (最高法院86年度台上字第224號
    判決參照），合先明。
  2.依據卷附之行政院衛生署醫事審議委員會編號0000000鑑定
    書之鑑定意見所示，當病患有冠狀動脈阻塞疾病時，使用
    Neo coldenin有引起血管收縮加重冠狀動脈心臟病之可能性
    。承前所述，被上訴人身為醫師，應就曾騰芳有心臟病或肺
    病發作之危險有所認識；且對於曾騰芳有心肺疾病之危險，
    而發生死亡之結果，亦應有預見之可能，竟全未注意，又未
    疏為相當之預防，而對曾騰芳注射可能引起血管收縮加重冠
    狀動脈心臟病之Neo coldenin，終肇致曾騰芳之死亡結果。
    是曾騰芳死亡結果之發生，依經驗法則，為客觀之事後審查
    ，在此種環境、條件下，幾可確定必然發生死亡之結果，從
    而被上訴人當日疏未建議曾騰芳做心電圖或胸部Ｘ光檢查，
    並對曾騰芳施注射Neo coldenin之行為，顯為發生結果之相
    當條件與最重要之原因，其行為與結果間顯有相當之因果關
    係，已至為明確。則揆諸前揭說明，被上訴人請求上訴人就
    其所受之損害負損害賠償責任，於法自無不合。
(三)上訴人是否受有損害？損害額為若干？
  1.請求喪葬費部分：按不法侵害他人致死者，對於殯葬費之人
    ，亦應負損害賠償責任; 民法第192條第1項定有明文。又棺
    木、骨灰罐、靈車、扶工、入殮及棺木、骨灰罐、靈車、扶
    工、入殮及化妝、營造墳墓或靈骨塔位、紙錢、壽衣、靈堂
    布置及司儀、誦經或證講道、麻孝服、樂隊及遺體保存費、
    祭拜之供品，實務上認為均屬喪葬所必需之費用，其餘項目
    是否必要，則應參酌被害人當地之喪禮習俗、宗教上之儀式
    、被害人之身分、社會地位及生前經濟情況定之，合先敘明
    。
  2.經查：上訴人戊○○主張其因夫曾騰芳死亡，支出殯葬費用
    138, 806元，並提出被上訴人不爭執為真正之收據、統一發
    票、估價單影本為證（地院卷頁19以下），惟其中統一發票
    6紙 (地院卷頁21)，並未載明其支出之明細，另其中收據、
    估價單影本4紙 (地院卷頁22、25)，並未經收款人簽名或蓋
    章，均不能作為上訴人戊○○實際支出喪葬費之證明。又其
    中素桌12,500元、碗筷水桶550元 (地院卷頁22-24)等項目
    ，均非屬殯葬之必要費用，應予剔除。至於祭拜之供品987
    元、靈堂盆花500元、棺木、誦經等費用64,300元、香燭費
    用3,550元、杯水89元、文具250元等項，共計69,676元，乃
    為悼送曾騰芳安慰亡靈所必需，是核上訴人戊○○請求賠償
    殯葬費於69,676元範圍內，應予准許，逾此範圍之請求為無
    理由。
  3.請求非財產損害賠償部分：按不法侵害他人致死者，被害人
    之父、母、子、女及配偶，雖非財產上之損害，亦得請求賠
    償相當之金額；民法第194 條定有明文。又按慰藉金係以精
    神上所受無形之痛苦為準，非如財產損失之有價額可以計算
    ，究竟如何始認為相當，自應審酌被害人及加害人之地位、
    家況、並被害人所受痛苦之程度、與其家屬之關係暨其他一
    切情事，定其數額（最高法院48年度台上字第798號判例意
    旨參照）。
  4.查上訴人戊○○係護專畢業，現任職於雜誌周刊；上訴人曾
    裕華畢業於臺灣大學工程科學及海洋工程學研究所，現無業
    ；上訴人丙○○畢業於美和技術學院，現無業等情，為上訴
    人所自陳（見本院上訴人民事追加暨擴張訴之聲明狀），並
    有上訴人丁○○之國立臺灣大學學生證影本、上訴人丙○○
    之美和技術學院學位證書影本附卷可參；而被上訴人乙○○
    係泰和外科婦產科診所之負責人，從事醫師職務約30年，有
    被上訴人乙○○涉業務過失致死案之臺灣臺東地方法院檢察
    署92年度偵字第2080號92年6月20日警詢筆錄在卷可稽，爰
    斟酌兩造之身份、地位、財產狀況及上訴人驟失至親，所受
    精神上之痛苦，認上訴人戊○○、丁○○、丙○○請求精神
    慰撫金各以30萬元為適當，應予准許，逾此部分之請求，應
    予駁回。
七、本件上訴人依侵權行為之法律關係，及醫療契約債務不履行
    之法律關係，請求被上訴人應給付前述喪葬費之支出及精神
    上損害之賠償，乃係於同一訴訟程序，主張多數訴訟標的，
    以單一聲明，請求法院為同一之判決，自屬訴之重疊合併。
    則本院既認被上訴人侵權行為損害賠償請求權之訴訟標的為
    有理由，就債務不履行損害賠償請求權之訴訟標的，即無須
    再加審究，併此敘明。
八、本案事證已臻明確，兩造其他攻擊防禦方法及所為舉證，核
    於本判決結果不生影響，爰不另一一論述。
九、據上論結，本件上訴為一部有理由，一部無理由，依民事訴
    訟法第450條、第449條第1項、第79條、第85條第1項，判決
    如主文。
中    華    民    國    95    年    12    月    26    日
                  民事庭審判長法  官     謝 志 揚
                              法  官     賴 淳 良
                              法  官     林 慶 煙
右正本係照原本作成。
上訴人如不服本判決，應於收受送達後二十日內向本院提出上訴
書狀，其未表明上訴理由者，應於提出上訴後二十日內向本院補
提理由書狀（均須按他造當事人之人數附繕本）上訴時應提出委
任律師或具有律師資格之人之委任狀；委任有律師資格者，另應
附具律師資格證書及釋明委任人與受任人有民事訴訟法第四百六
十六條之一第一項但書或第二項（詳附註）所定關係之釋明文書
影本。
被上訴人不得上訴。
                          法院書記官     林 明 智
中    華    民    國    95    年    12    月    26    日


司法院資訊處製作；財團法人民間司法改革基金會備份。
